【裁判字號】    98,訴,187
【裁判日期】    980807
【裁判案由】    損害賠償
【裁判全文】
臺灣新竹地方法院民事判決               98年度訴字第187號
原      告  乙○○
訴訟代理人  甲○○
被      告  聯邦商業銀行股份有限公司
法定代理人  丙○○
訴訟代理人  丁○○
上列當事人間損害賠償事件，本院於民國98年7月21日言詞辯論
終結，判決如下：
    主      文
原告之訴駁回。
訴訟費用由原告負擔。
    事實及理由
一、原告主張：
（一）緣訴外人甲○○於民國（下同）84年6月間，以其所有坐
      落新竹縣竹東鎮三重埔第1609、1604建號建物及基地，設
      定抵押權向被告借貸新台幣（下同）273萬元、247萬元二
      筆借款，總計520萬元，約定利息為8.25%加碼1.25% ，期
      間自84年6月13日起至104年6月13日止，原告則為該借款
      之連帶保證人。嗣甲○○因遭人倒債無力清償，被告乃以
      本院85年度促字第2650號支付命令為執行名義，查封甲○
      ○前述不動產，但因多次拍賣均未拍定，經計算甲○○積
      欠之金額共計464萬6,167元，並於89年1月21日達成延期
      清償，並以上開金額加計至清償日止之利息，以每月平均
      清償固定金額之方式償還，即自89年2月13日起至104年1
      月13日止，每月各清償7,500元，104年2月13日起至109
      年1月每月各清償26,000元之分期清償協議後，於89年2
      月3日撤回執行，由執行法院核發89年2月22日新院錦執文
      6373字第6605號債權憑證結案。
（二）分期清償協議簽定後，甲○○陸續清償至94年7月止，共
      清償915,000元。因被告拒絕繼續提供清償明細單，雙方
      對借款餘額迭有爭議，被告表示應由法院判決以杜絕爭議
      。另甲○○在與被告為分期清償協議時，曾給付35萬元作
      為分期給付預納款項，如依分期清償所每期應償數額估算
      ，可抵充至96年3月，故甲○○即未再按期給付。被告即
      於94年10月聲請本院核發支付命令，請求原告與甲○○連
      帶給付496萬5,000元。原告及甲○○聲明異議而視為起訴
      後，甲○○即於94年11月14日以竹東二重埔郵局第175號
      存證信函，要被告提出清償明細。詎被告明知甲○○業已
      清償91萬5,000元，不願原告等利用訴訟程序釐清事實，
      竟自行撤回起訴後，於95年9月以6605號債權憑證聲請強
      制執行（案號：95年度執字第2302號），且明知原借貸契
      約有關利息、違約金等約定，已因分期清償協議之訂立而
      喪失，且原告依該債權憑證只應清償其中2分之1，即186
      萬5,584元，竟對原告聲請執行464萬6,167元，甲○○嗣
      後數度前往被告設於桃園之法務處，請求被告核對借款餘
      額後一次清償，亦同意先將積欠期款補足，蓋以往事先溢
      繳或事後補繳在所多有。96年3月12日甲○○再以新竹市
      ○○街郵局第341號存證信函，請被告結算借款金額以便
      清償，詎被告竟以傳真方式回覆甲○○需清償828萬6,030
      元始同意撤回執行。因原告等均無力履行該無理要求，致
      原告市價超過570萬元之透天房地僅拍得422萬元，而受有
      損害。原告於收受分配表後後提起分配表異議之訴，經判
      決系爭借款總額為4,646,167元，扣除分期清償計劃書簽
      訂後給付之91萬5,000元後，僅餘373萬1,167元，被告僅
      得向原告請求償還186萬5,584元。
（三）按故意以背於善良風俗之方法，加損害於他人者，應負損
      害賠償責任，民法第184條第1項後段定有明文。本件被告
      明知系爭借款關於利息及違約金之約定，已因分期清償計
      劃書之簽訂而消滅，而該計劃書內僅有給付時間、金額及
      加速條款，被告為專業金融業者，如簽訂前述償還計劃書
      時，係合意認甲○○不履行該計劃書，即應回復至原債權
      憑證之數額，則被告應會要求在該計劃書中載明：「如未
      依該計劃書內容履行時，該借款債權數額應回復償還計劃
      書前被告所持有之債權憑證為依據」之合意。該計劃書既
      無此記載，被告並未回復原債權憑證中對原告利息之請求
      卻以6605號債權憑證所載之內容，查封原告及甲○○之不
      動產拍賣，並於幸珠請求結算後一次清償，或補足積欠期
      款暫緩執行時，要甲○○清償828萬6,030元始同意撤回執
      行，惟系爭借款餘額僅373萬1,167元，拍賣甲○○之抵押
      物即可清償全部借款及費用，且原告只須負擔186萬5,584
      元之債務，竟要甲○○及原告清償828萬6,030元始同意撤
      回執行，自係故意以背於善良風俗之方法，加損害於原告
      ，致原告受有損害。原告所受之損害包括：屋價差額148
      萬元（5,700,000－4,220,000＝1,480,000元）、土地增
      值稅112,046元，總計損失159萬2,046元，原告僅請求其
      中150萬元部分。
（四）原告在房屋尚未查封前，即已接洽其他銀行進行房屋轉貸
      事宜，欲清償尚欠之借款3,737,167元，但被告卻以金額
      不符為由加以拒絕，非被告所言，因顧及原告還款能力，
      始暫時以4,965,000元請求之訴訟，且被告旋即查封原告
      之房屋，並未讓原告有補救之機會。被告明知與原告尚有
      若干問題尚未達成共識，有待法院裁定，但被告卻執意強
      行進行拍賣程序，將原告之房屋拍賣，是屬侵權行為。另
      被告也明知原告尚欠之借款為3,737,167元，但被告卻要
      求須繳納828萬6,030元始同意撤回執行，為謀取鉅額之不
      法利益，是屬違背於善良風俗之行為。又原告之房屋於96
      年3月21日以422萬元拍定，且該筆款項已於97年5月8日轉
      移提存所，但被告卻故意不斷上訴拖延時間，並且於97年
      12月8日要求原告支付利息及違約金共1,269,001元，豈有
      在原告已清償全數借款後，又再要求利息及違約金之理？
      若依此，則原告也請求被告也應以此金額補償原告之損失
      ，始公平合理。再者，原告之房屋為四層樓之透天厝，位
      市區，近學校及市○○○○街斜對面之房屋僅有兩層樓之
      透天厝，當時成交價為590萬元，原告之房屋市值至少700
      萬元，經兩次拍賣減價後只拍得422萬元，損失有兩百餘
      萬元。
（五）基於上述，被告明知系爭借款契約，關於利息及違約金之
      約定，已因償還計劃書之簽定而變更，竟依原約定之利息
      、違約金計算債權總額，並拒絕核帳後一次清償，或補足
      積欠期款停止執行之請求，而以故意以背於善良風俗之方
      法，要原告及甲○○清償828萬6,030元之鉅額不法利益，
      始同意撤回執行，致原告受有損害，自應依民法第184條
      第1項後段規定，負損害賠償責任。為此聲明：被告應給
      付原告150萬元及自起訴狀繕本送達翌日起至清償日止，
      按年息百分之5計算之利息。
二、被告則以：
（一）緣訴外人甲○○於84年6月間，提供其所有坐落新竹縣竹
      東鎮○○○段第1609、1604建號不動產為擔保向原告借款
      273萬元及247萬元二筆貸款，原告乙○○為連帶保證人，
      依約定甲○○及原告應按月於每月13日攤還本息，詎料，
      該筆貸款自84年8月起即開始延滯繳款。原告與甲○○未
      依約履行債務，被告乃依民事訴訟法督促程序聲請支付命
      令，經本院核發85年促字第2650號支付命令並經確定在案
      ，因原告及甲○○等均未依該命令清償債務，被告於86年
      11月間以該支付命令為執行名義向本院民事執行處聲請強
      制執行，執行案號為86年度執字6373號。嗣雙方於88年開
      始商議分期償還方式，議妥前，欠款本金為4,996,167 元
      ，甲○○於88年7月6日繳納35萬元，被告於88年11月23日
      將該筆款項沖償入帳，沖償35萬元後，欠款本金為4,646,
      167元（2,272,990＋2,373,177＝4,646,167），迄息日86
      年7月13日及86年6月13日；雙方於89年1月21日以當時尚
      欠本金加計自86年3月間起至89年1月21日協議日當時之利
      息、違約金計1,233,833元，共計588萬元達成分期協議，
      依該分期協議書約定，原告自89年2月13日起至104年1月
      13日止每月應繳納15,000元，自104年2月13日起至109年1
      月止每月應繳納53,000元；爰此，依分期協議書約定原告
      及甲○○自89年2月13日起至94年10月13日止共計應繳納
      69期，惟原告及甲○○自90年間即有未按期繳納、事後補
      繳多次之情事，且僅繳納61期即915,000元，原告未依約
      履行，其所積欠之債務視為全部到期，且所繳款項
      915,000元依民法第323條規定，抵沖原積欠之利息及違約
      金即已不足，被告為使債權獲得清償，爰聲請強制執行原
      告及甲○○之不動產，並經本院95年執孟字第2302號受理
      在案，其中原告不動產於96年3月21日以422萬元拍定。
（二）又上開(1)、甲○○所繳納35萬元並非預付款；(2)、扣抵該
      筆35萬元及915,000元後，被告對甲○○及原告尚有本金
      債權4,646,167元存在。(3)、分期攤還協議書之利息僅計
      至89年1月21日協議日，而非原告所稱至清償日止之利息
      ；(4)、原告與甲○○未依分期攤還協議按期繳納款項等四
      點事實，業經台灣高等法院95年度上易第973號確認債權
      不存在之訴民事判決確認為真正，並駁回甲○○之訴且確
      定在案。再者，甲○○前主張被告不得執該債權憑證對其
      聲請強制執行及請求撤銷95年度執孟字第2302號強制執行
      程序，該案經本院以96年訴字第229號認定被告持該合法
      執行名義對原告及甲○○財產所進行之查封拍賣，均為合
      法之執行程序，認為渠等之請求為無理由，駁回其訴在案
      。
（三）按民法第184條第1項後段所謂故意以背於善良風俗之方法
      加損害於他人者，應負損害賠償責任，其成立要件除客觀
      上有違法或不法侵害他人權利之侵害行為存在，致他人受
      有損失外，另尚須有主觀故意存在。又當事人主張有利於
      己之事實者，就其事實有舉證責任。民事訴訟法第277條
      定有明文，是以，原告自應就被告有何故意不法侵害其權
      利事實負舉證之責。查原告與甲○○未依約清償債務，被
      告以強制執行方式實現債權，係行使法律所賦予實現權利
      之正當方法。如前述，被告對原告及甲○○之債權雖已取
      得執行名義，但仍無法受償，被告遂依強制執行法第4條
      檢附執行名義正本向法院聲請強制執行，係依法行使法律
      所賦予實現債權之權利，並無不法且未違反善良風俗。至
      被告依原借貸契約有關之利息、違約金約定，並未因分期
      清償協議之訂定而喪失。兩造間對於被告得否依原借貸契
      約約定請求原告及甲○○給付89年1月21日以後之利息一
      向存有爭執，且該爭執點業經原告提起分配表異議之訴，
      雖經本院以97年訴字第84號民事判決被告僅得向原告請求
      償還1,865,584元，然該案目前上訴由台灣高等法院97年
      上訴字第511號審理中，且被告於97年12月24日業已表示
      解除償還計劃書，若解除契約合法，則原分配表無誤，被
      告對原告得請求之本息金額為4,053,870元，若解除償還
      計劃書不合法，扣除已繳915,000元，被告仍得對原告請
      求4,646,167元之半數即2,323,083元及期間利息約9萬元
      。爰此，原告稱被告明知原借貸契約有關利息、違約金等
      約定已因分期清償協議之訂立而喪失及債權僅有1,865,
      584元等節，顯與事實不符，不足採信。
（四）依原告簽訂之其他約定事項第11條約定：立約人所保證之
      債務，如主債務人未依約履行，立約人當即負責，立即如
      數付清並同意左列事項：（一）貴行毋須先就擔保物受償
      ，得逕向立約人求償。（二）如貴行拋棄擔保物權之全部
      或一部..... 或分期清償，均毋須再徵求立約人之同意，
      立約人仍須負全部債務之保證責任。主債務人甲○○尚欠
      被告4,646,167元之本金債權及部分利息，依約定原告對
      系爭債務應負連帶全部清償之責任，雖因被告所取得之執
      行名義未記載連帶兩字，而成可分之債，僅得就債權本金
      之二分之一列入分配，然就其餘之債權金額，於實體法上
      原告與甲○○仍應負清償責任；而非原告所稱其僅需負擔
      1,865,584元。原告及甲○○兩人積欠被告債務且違約不
      履行清償債務之義務，被告為實現債權權利，依法聲請對
      原告之財產強制執行，殊難謂有背於善良風俗。
（五）被告前撤回95年訴字第6號訴訟係因顧慮原告之還款能力
      ，始暫停以4,965,000元請求之訴訟，並非原告所稱係被
      告不願待司法釐清事實真相而將起訴狀撤回。又因侵權行
      為所發生之損害賠償請求權，以有故意或過失不法侵害他
      人之權利，或故意以背於善良風俗之方法，加損害於他人
      為成立要件。此觀民法第184條第1項規定即明。所謂故意
      係指行為人對於構成侵權行為之事實，明知並有意使其發
      生或預見其發生，而其發生並不違背其本意而言。本件被
      告對原告確有債權存在，被告為實現債權而聲請強制執行
      ，依法進行強制執行程序，並無侵害原告權利之故意或過
      失行為存在。
（六）本件原告違約不履行清償債務義務，自89年2月13日起至
      94年10月13日止，共應繳納69期款，惟其僅繳納61期款，
      嗣後原告為掩飾違約之事實，一再混淆事實，將其於成立
      分期攤還計劃書前所繳納清償部份本金之35萬元，扭曲辯
      稱為預繳款，且遲遲未償還債務，被告不得已於95年3 月
      間聲請法院強制執行。查自延滯日起至聲請強制執行之日
      止，期間歷經長達5個月之時間，假若原告真有履約償債
      誠意，應自行主動繳款，甚至於強制執行程序進行中向被
      告或法院為清償，均可停止強制執行程序，惟其無主動還
      款行為，僅於事後空言有還款意願。依新竹地院委託現代
      地政不動產估價師事務所之鑑價報告，該不動產鑑估價值
      即市場價值僅為3,818,673元，原告卻稱市價總值約700萬
      元，毫無根據，不足採信，另就拍定結果觀之，拍定價
      422萬元，拍定價高於鑑估市價，原告權益何來受損？
（七）依原告簽訂之其他約定事項第5條第1項約定：立約人對貴
      行所負一切債務，如有左列情形之一時，無需由貴行事先
      通知或催告，貴行得視為全部到期：（一）、任何一宗債
      務不依約清償本金或利息者；另依分期攤還協議書第4條
      約定：前述各項如有一期未履行，全部債務視為全部到期
      ，任憑貴行依法處理。原告未依約履行，所積欠債務視為
      到期，被告自得聲請強制執行。另查，強制執行法並無於
      取得執行名義後須先催告債務人後始得聲請進行強制執行
      程序之明文規定，何謂被告有未依法定程序催告之情形。
      末者，原告自知違約未履行債務，卻反而以被告聲請查封
      拍賣前未依正常法定程序催告通知原告為由，主張被告應
      負損害賠償責任，實在荒謬等語，資為抗辯。並聲明：原
      告之訴駁回。
三、兩造不爭執之事實
（一）訴外人甲○○於84年6月13日邀同原告為連帶保證人，與
      被告簽立二份借據，向被告借得247萬元、273萬元兩筆借
      款共520萬元，約定借款期間均自84年6月13日起至104 年
      6月13日止，每月為一期，共分240期，按期攤還本息，利
      息按被告銀行基本放款利率8.25%加碼年息1.25%機動計算
      ，甲○○如未依約繳款，即喪失期限利益，且逾期六個月
      以內者，按上開利率10%，超過六個月部分，按上開利率
      20%計付違約金。
（二）甲○○自86年7月12日起即未依約償還本息，經被告以本
      院85年度促字第2650號支付命令為執行名義，向本院民事
      執行處聲請強制執行原告財產（案號為本院86年度執字第
      6373號），未獲清償，而由本院民事執行處於89年2月22
      日核發新院錦執文6373字第6605號債權憑證（見卷第10頁
      ）。
（三）甲○○與被告於88年間開始商議新的分期償還方式，於議
      妥前，甲○○於88年7月6日繳納35萬元予被告，被告於同
      年11月23日將該筆款項予以入帳，並同意先抵充上開借款
      本金。
（四）原告與甲○○於89年1月21日簽立二份分期償還計劃書交
      付被告，約定應清償債務總額為464萬6,167元，且如有一
      期未履行，全部債務視為全部到期：(1)就247萬元借款部
      分，原告與甲○○自89年2月13日起至104年1月13日止按
      月償還被告7,500元，自104年2月13日起每月償還2萬
      7,000元，至109年1月全數清償完畢。(2)就273萬元借款部
      分，原告與甲○○自89年2月13日起至104年1月13日止按
      月償還被告7,500元，自104年2月13日起按月償還2萬
      6,000 元，至109年1月全數清償完畢。有分期償還計畫書
      影本二份在卷足稽（見卷第8、9頁）。
（五）甲○○依系爭償還計劃書約定，自89年2月13日起至94 年
      10月13日止，繳納1萬5,000元共61期，總計91萬5,000 元
      予被告（見卷第13至19頁）。
（六）原告與甲○○嗣未依系爭償還計劃書履行，被告於95年3
      月間，復執上開債權憑證，主張甲○○尚積欠上開247萬
      元借款本金部分237萬3,177元本息、273萬元借款本金部
      分227萬2,990元本息，向本院聲請對原告之財產為強制執
      行（案號為本院95年度執字第2302號）。又因上開執行名
      義未命原告與甲○○連帶給付，故被告僅就上開債權之半
      數為請求。
四、按當事人主張有利於己之事實者，就其事實有舉證之責任。
    民事訴訟法第277條前段定有明文。又因故意或過失，不法
    侵害他人之權利者，負損害賠償責任；故意以背於善良風俗
    之方法，加損害於他人者亦同。民法第184條第1項亦有明文
    。故主張對造應負侵權行為損害賠償責任者，自應就對造之
    行為主觀上有何故意或過失、客觀上有何違法、究侵害權利
    人何權利及對造之行為與權利人之損害間有何因果關係等有
    利於己之權利主張基礎事實負舉證責任。經查：
（一）緣訴外人甲○○於84年6月間邀同原告為連帶保證人，向
      被告分別借款247萬元、273萬元，嗣因甲○○未如期清償
      ，被告乃聲請本院於85年2月29日核發85年度促字第2650
      號支付命令，並以前開支付命令為執行名義向本院聲請對
      甲○○為強制執行（案號為86年度執字第6373號）。惟因
      多次拍賣均未拍定，經被告與甲○○協議，合意系爭借款
      未償總額為464萬6,167元。89年1月21日兩造與甲○○達
      成和解並簽立二份分期償還計劃書，約定以上開金額加計
      至清償日止之利息，以每月平均清償固定金額之方式償還
      ，即自89年2月13日起至104年1月13日止，每月清償系爭
      二筆借款各7,500元，另自104年2月13日起至109年1月止
      ，就247萬元借款部分，每月清償2萬7,000元；就273萬元
      借款部分，每月清償2萬6,000元；被告即於89年2月3日撤
      回執行，由本院核發89年2月22日新院錦執文00000000號
      債權憑證結案。
（二）又原告並不否認其於簽訂分期清償協議後，甲○○自89年
      2月13日起至94年10月13日止，陸續繳納1萬5,000元共61
      期，總計91萬5,000元後即未繳，惟主張甲○○曾於88年7
      月6日繳納35萬元作為分期給付預納款項，如依分清償每
      期應償數額估算，可抵充至96年3月云云。然查，被告並
      未能舉證證明兩造間有以前開35萬元供作預先抵繳分期償
      還計劃書分期款項之合意，且衡諸甲○○於88年7月6日繳
      納前開35萬元時，其與被告尚在就以後分期償還之方案進
      行協商而已，日後是否會成立新的分期償還契約，尚在未
      定之數，自無可能就甲○○繳納之35萬元合意預供日後分
      期償還方案之分期款項。再者，若甲○○與被告間有合意
      將前開35萬元預供日後分期償還方案之分期款項者，衡情
      應會載明在89年1月21日之分期償還計劃書內，惟遍觀前
      揭分期償還計劃書內並無隻字片語提及，足見甲○○於88
      年7月6日繳納之35萬元，非供作其與被告嗣後於89年1 月
      21日始成立之「分期償還計劃書」約定之分期款，而係供
      清償甲○○依原借據法律關係尚積欠之債務。從而，甲○
      ○於94年10月以後既未依分期清償協議書約定清償，被告
      乃於95年3月間，持本院89年2月22日核發新院錦執文6373
      字第6605號債權憑證聲請對原告財產為強制執行，並無不
      法。
（三）又原告另主張被告明知系爭借款關於利息及違約金之約定
      ，已因分期清償計劃書之簽訂而消滅，系爭借款餘額僅餘
      373萬1,167元，原告只須負擔二分之一即186萬5,584元之
      債務，竟要求原告清償828萬6,030元始同意撤回執行，認
      被告係故意以背於善良風俗之方法，加損害於原告云云。
      惟查被告執前開執行名義聲請對原告財產為強制執行，案
      分本院95年度執字第2302號清償借款事件，原告於執行程
      序中，對被告提起分配表異議之訴事件，經本院97年度訴
      字第84號、台灣高等法院97年度上字第511號判決認定前
      揭247萬元借款部分，原告應給付被告本金半數即118萬
      6,588元，利息10萬1,806元，合計128萬8,394元；就前揭
      273萬元借款部分，原告應給付被告本金之半數即113萬
      6,495元，利息7萬8,195元，合計121萬4,690元等情，有
      前揭判決書影本在卷可參（見卷第31至41頁、第102至108
      頁），則原告與甲○○既未依約清償債務，被告以強制執
      行方式實現其債權，係依法行使其正當權利，並無不法或
      違反何善良風俗可言。至原告另主張兩造已另訂立分期清
      償計劃，被告不得執前揭原執行名義對其強制執行，及被
      告要求原告清償828萬6,030元始同意撤回執行云云，並提
      出傳真影本1紙為證（見卷第30頁），惟前揭傳真影本並
      無任何被告銀行之記載，被告亦否認為其所傳，自不足資
      為原告主張事實之認定。又就被告得否持前揭執行名義對
      甲○○強制執行部分，業經甲○○提起債務人異議之訴，
      經本院以96年度訴字第229號判決，認定被告持該合法執
      行名義對甲○○財產所進行之查封拍賣，均為合法之執行
      程序，而駁回其訴在案，有前開判決在卷可參（見卷第96
      至101頁），則原告上開主張，亦無足採。
（四）此外，本院95年度執字第2302號清償借款強制執行事件，
      既已依台灣高等法院97年度上字第511號判決主文更正被
      告應受分配之金額，原告亦無何受損害可言。再者，原告
      復未能與證證明被告有何假藉執行程序不法侵害原告權利
      ，則其依侵權行為之法律關係，主張被告應賠償其因房屋
      被拍賣所減少之差價損失，自乏所據。從而，原告依民法
      第184條第1項，請求被告給付150萬元及自起訴狀繕本送
      達被告之翌日起至清償日止，按年息5％計算之利息，為
      無理由，應予駁回。
五、本件事證已臻明確，兩造其餘主張陳述及所提之證據，經本
    院審酌後，認均不足以影響本判決之結果，均毋庸再予論述
    ，附此敘明。
六、據上論結，原告之訴為無理由，依民事訴訟法第78條，判決
    如主文。
中    華    民    國    98    年    8    月    7      日
                  民事第二庭    法      官  楊明箴
以上正本係照原本作成。
如對本判決上訴，須於判決送達後20日內向本院提出上訴狀。
中    華    民    國    98    年    8    月    10     日
                                書記官  龔紀亞


司法院資訊處製作；財團法人民間司法改革基金會備份。
